最高法院民事判決　　　　　　九十六年度台上字第二六五八號
上　訴　人　甲○○
訴訟代理人　韓邦財律師
　　　　　　王唯鳳律師
被 上訴 人　桃園縣龜山鄉公所
法定代理人　乙○○
訴訟代理人　李惠平律師
上列當事人間請求國家損害賠償事件，上訴人對於中華民國九十
六年五月二十二日台灣高等法院第二審判決（九十五年度重上國
字第二一號），提起上訴，本院判決如下：
    主  文
原判決廢棄，發回台灣高等法院。
    理  由
本件上訴人主張：被上訴人未經正當合法程序辦理徵收土地，於
民國九十二年十一月七日擅自在伊與訴外人黃足等共有坐落桃園
縣龜山鄉○○○段水尾小段一八之二號、面積一六二○平方公尺
之土地上鋪設人行道，經伊向其查詢、調閱用地土地補償地價清
冊，竟發現用地土地補償地價清冊上「一八之一」塗改為「一八
之二」，面積一○平方公尺，塗改為一六二○平方公尺，九十三
年二月十七日伊向被上訴人陳情，竟以非其權責為由函轉桃園縣
政府卓處，九十三年七月十五日伊轉向桃園縣政府陳情，同月二
十二日桃園縣政府以府地權字第○九三○一七九七六五號函覆，
並請其就系爭一八之二地號土地為本徵收案範圍內之土地，何以
土地徵收計畫書內所載地號與地價補償清冊不符，研議後續具體
處理意見；九十三年九月二十九日以其徵收本案範圍內土地系爭
一八之二地號土地，誤徵為一八之一地號土地，將另案辦理更正
徵收；由此堪認原欲徵收系爭一八之二地號土地，誤徵一八之一
地號土地，而以一八之一地號土地面積、公告現值核算地價補償
費，致伊受有損害，且在辦理更正徵收、發給地價補償費前，用
地機關不得進入施工興建，惟被上訴人於九十二年十一月七日非
法進入系爭一八之二地號土地為施工興建之行為，侵害伊之財產
權，對於伊自應依國家賠償法規定，負損害賠償責任；經查系爭
一八之二地號土地九十四年公告現值每平方公尺新台幣（下同）
五千四百元，面積一六二○平方公尺，伊應有部分為二萬八千八
百分之一萬五千六百三十三，再加四成之補償費為六百六十四萬
五千二百四十元等情，求為命被上訴人如數給付及加計法定遲延
利息之判決。
被上訴人則以：系爭土地於六十六年間以協議方式，向其價購應
有部分，供作中正運動公園聯絡道路工程用地，即龜山鄉○○○
路之部分路段，嗣為順利取得用地，七十年間改以徵收方式，徵
收其餘道路所有用地，七十年一月二十七日經前台灣省政府核准
通過，由前台灣省住宅及都市發展局林口新鎮開發工程處（現改
為內政部營建署北區工程處）開闢完成使用，並交由伊管理已長
達二十有年。伊於九十二年間於系爭土地上鋪設人行道一節，實
係藉文化一路旁文化一路之機（二十）雨水調節池淤積清理工程
施作之時，委請包商將早先在該道路開通時既已存在、年久失修
之人行道重新鋪設路磚，此與系爭土地早經開闢成道路使用長達
二十年以上之事實，係屬二事，不因嗣後伊在人行道舖設路磚，
而妨礙系爭土地全部早已依協議價購或徵收方式取得。縱令上訴
人因此受有損害而有賠償請求權，依國家賠償法第八條第一項規
定，亦已罹於二年及五年之時效而消滅等語，資為抗辯。
原審維持第一審所為上訴人敗訴之判決，駁回其上訴，無非以：
查被上訴人接管之中正運動公園聯絡道路，所使用系爭一八之二
地號之土地，面積一六二○平方公尺，除上訴人外，尚有共有人
黃足、蔡份、陳繼成、陳圭買、蔡文慶、黃平根、黃探等人，而
上訴人之應有部分原為二萬八千八百分之一萬四千九百六十一，
嗣繼承共有人黃棋茂應有部分二萬八千八百分之六百七十二，合
併為二萬八千八百分之一萬五千六百三十三，即占全部面積應有
部分二分之一以上；而前台灣省住宅及都市發展局林口新鎮開發
工程處於獲准興建之中正運動公園聯絡道路，非一朝一夕間即可
完成；被上訴人擬定徵收土地計畫書，自前台灣省政府於七十年
一月二十七日核准通過，任由前台灣省住宅及都市發展局林口新
鎮開發工程處於其等土地上大興土木，七十三年六月二十九日交
被上訴人接管、通車使用，迄至九十二年十一月七日為止，上訴
人及其他共有人竟均渾然不知，令人匪夷所思。被上訴人抗辯自
七十三年六月二十九日迄上訴人聲請國家賠償時，已逾國家賠償
法第八條第一項所規定二年、及五年之時效，其國家賠償請求權
，已罹於時效而消滅，非無可採。且被上訴人接管中正運動公園
聯絡道路，於系爭土地之原有人行道上，發包鋪設路磚，係屬其
維護道路之管理行為，而非另一個、或係連續性之侵權行為，上
訴人主張其請求權之消滅時效期間，應重行起算，自無所據。又
上訴人為坐落桃園縣龜山鄉○○○段水尾小段十八地號土地共有
人之一，六十六年間其應有部分為二萬八千八百分之一萬四千九
百六十一；被上訴人為規劃開闢興建中正運動公園聯絡道路、即
桃園縣龜山鄉○○○路路段，適經過上訴人所共有一八地號土地
，將一八地號土地一分為三，即予以分割為文化一路北側之畸零
地一八之一地號、文化一路之用地為系爭一八之二地號、南側為
一八地號；六十六年間為取得用地（計徵收一百四十筆土地），
與用地之所有權人，以協議價購方式向上訴人價購系爭一八之二
地號土地應有部分二萬八千八百分之一萬四千九百六十一、及同
小段一七之三地號土地，上訴人於同年九月五日領取價購補償金
四萬六千零七十四元；六十八年間被上訴人同意將價購之補償金
，提高為按公告地價加七成計算，並就已領取之地主補足差額，
上訴人於六十九年二月十三日就系爭地號土地應有部分二萬八千
八百分之一萬四千九百六十一、同小段一七之三地號、二一五之
八二地號土地之差額（即按公告地價七成計算）共二萬五千零十
六元領訖；七十年間為順利辦理所有權移轉登記、及免徵土地增
值稅，改按公告現值加七成之徵收方式，徵收其餘用地，而向上
訴人徵收其繼承黃棋茂之系爭一八之二地號土地應有部分二萬八
千八百分之六百七十二、同小段二二九之一地號土地應有部分二
萬八千八百分之六百七十二、繼承黃火盛同小段二八二之三○等
十四筆土地，上訴人於七十年四月八日領取徵收補償金共計一萬
三千四百五十一元（含獎勵金三千三百十三元）等事實，業據被
上訴人提出台灣土地銀行桃園分行出具之中正運動公園聯絡道補
償地價日報表三份、及蓋有上訴人領款印文之用地土地補償地價
清冊五紙在卷足稽。查台灣土地銀行桃園分行依據發放中正運動
公園聯絡道需用土地補償金之情形，分別於六十六年九月二十一
日、六十九年二月十二日、七十年二月二十日製作之日報表，其
上並有主辦、覆核、會計、經副襄理蓋印為憑，自屬可信，其為
台灣土地銀行桃園分行內部之文件，未經上訴人簽名或用印自屬
當然。且上訴人於六十六年九月五日領款之用地土地補償之地價
清冊上，已明確記載價購之土地為「原地號一八」，「新地號一
八之二」，面積一六二○平方公尺，並無任何塗改、更正之痕跡
，領款人蓋章欄上之印文確為上訴人之印鑑章印文，亦為上訴人
所不爭執，由此堪認，系爭一八之二地號土地確已依協議價購方
式，向上訴人價購為中正運動公園之用地，上訴人亦於六十六年
九月五日領取價購補償金（不含加成地價），至為明確。至六十
九年二月十三日用地土地補償地價清冊關於地號、面積、地價、
獎勵金、總補償金固有塗改之情形，惟其備註欄中關於核發價購
補償總金額並無塗改痕跡，且該價購補償總金額係依系爭一八之
二地號土地之面積一六二○平方公尺計算而來，由此堪認用地土
地補償地價清冊關於地號、面積、地價、獎勵金、總補償金，均
誤植為一八之一地號、面積、地價、獎勵金、及總補償金，於發
放價購補償金時發現錯誤，予以更正系爭一八之二地號土地、面
積、地價、獎勵金、及總補償金，並按更正後之金額予以核發，
已於備註欄中記載實際核發總金額，由上訴人於備註欄上用印，
且核與台灣土地銀行桃園分行六十九年二月十二日所製作之中正
運動公園聯絡道補償地價日報表記載之金額亦屬相符；被上訴人
抗辯上訴人已依前述收購補償協調會議之結論，按公告地價加七
成，領取補足之補償金，被上訴人就系爭土地，以完成價購、徵
收程序，應堪信為真實。是上訴人就系爭土地應有部分，已受領
被上訴人依協議價購所發給之補償金，被上訴人接管中正運動公
園聯絡道路中之系爭土地部分，即非無法律上之正當權源。從而
，上訴人依國家賠償法請求被上訴人賠償其損害，於法無據，不
應准許等詞，為其判斷之基礎。
按債務人於時效完成後所為之承認，固無中斷時效之可言，然既
明知時效完成之事實而仍為承認行為，自屬拋棄時效利益之默示
意思表示，且時效完成之利益，一經拋棄，即恢復時效完成前狀
態，債務人顯不得再以時效業經完成拒絕給付（本院五十年台上
字第二八六八號判例）。查被上訴人於九十三年九月二十九日以
桃龜鄉城字第○九三○○二五七四四號函致上訴人謂：本所徵收
本案範圍內之土地牛角坡段水尾小段一八之二地號土地誤徵為一
八之一地號土地，本所將另案辦理更正徵收云云（見一審卷第五
一頁至第五二頁）。就該函之真意係何所指，是否已承認徵收錯
誤，欲重新徵收？是否係時效完成後所為之承認？均待查明。原
審未遑詳加調查審認，即為不利於上訴人之判斷，自有未洽。又
上訴人主張：該聯絡道路用地如已為被上訴人合法徵收並移轉所
有權者，在該徵收地號之土地登記謄本即會登載所有權人「桃園
縣龜山鄉」，尚未移轉登記者，該謄本上亦會註記「公告徵收禁
止分割、合併、移轉及設定他項權利，奉台灣省政府七十年一月
二十七日府地四字第八三二四號函核准徵收；並經桃園縣政府七
十年二月二十三日府地用字第一四九七七號函公告徵收」等字，
如被上訴人所言屬實，系爭一八之二地號土地業經合法徵收完成
，何以系爭一八之二地號之土地登記簿謄本卻無相關徵收之記載
？顯然無被上訴人所稱之情事，至為灼然等語（見原審卷第一九
頁至第二○頁），為其重要之攻擊防禦方法，且攸關系爭土地是
否確已徵收完成，原審恝置未論，亦屬可議。上訴論旨，指摘原
判決違背法令，求予廢棄，非無理由。
據上論結，本件上訴為有理由。依民事訴訟法第四百七十七條第
一項、第四百七十八條第二項，判決如主文。
中　　華　　民　　國　九十六　年　 十一 　月　二十九　日
                      最高法院民事第五庭
                          審判長法官  劉　延　村
                                法官  許　澍　林
                                法官  黃　秀　得
                                法官  李　寶　堂
                                法官  童　有　德
      本件正本證明與原本無異
                                      書  記  官
中　　華　　民　　國　九十六　年　 十二 　月　 十一 　日
                                                      Ｋ
